【裁判字號】    97,消債更,1977
【裁判日期】    980422
【裁判案由】    更生事件
【裁判全文】
臺灣板橋地方法院民事裁定          97年度消債更字第1977號
聲  請  人
即  債務人  甲○○
代  理  人  陳昭全律師
上列當事人因消費者債務清理事件，聲請更生及保全處分，本院
裁定如下：
    主  文
更生及保全處分之聲請均駁回。
聲請費用由聲請人負擔。
    理  由
一、按債務人與金融機構協商成立者，不得聲請更生或清算，但
    因不可歸責於己之事由，致履行顯有重大困難者，不在此限
    ；本條例施行前，債務人依金融主管機關協調成立之中華民
    國銀行公會會員，辦理消費金融案件無擔保債務協商機制與
    金融機構成立之協商，準用前項之規定，消費者債務清理條
    例第 151條第5項、第6項分別定有明文。又聲請更生或清算
    不合程式或不備其他要件者，法院應以裁定駁回之，但其情
    形可以補正者，法院應定期間先命補正，復為同條例第8 條
    所明定。依其立法理由可知，債務清償方案成立後，固由債
    務人按其條件履行，惟須於其後發生情事變更，在清償期間
    收入或收益不如預期，致該方案履行困難甚或履行不能，因
    不可歸責於己，始能聲請更生或清算。此項規定旨在避免債
    務人任意毀諾已成立之協商，濫用更生或清算之裁判上債務
    清理程序，蓋以債務清償方案係經當事人行使程序選擇權所
    為之債務清理契約，債務人應受該成立之協議所拘束。
二、本件聲請人即債務人主張略以：其積欠債務共新臺幣（下同
    ）3,275,719 元，消費者債務清理條例施行前，曾於民國95
    年7 月間，依中華民國銀行公會會員辦理消費金融案件無擔
    保債務協商機制，與最大債權金融機構臺新商業銀行股份有
    限公司（下稱臺新商銀）達成協議，約定每月以16,613元繳
    納至清償完畢為止，惟聲請人其中之一債權人萬泰商業銀行
    股份有限公司，將其債權轉讓於萬榮行銷顧問股份有限公司
    （下稱萬榮行銷），因此而未納入協商範圍，萬榮行銷於97
    年8 月就聲請人對於南亞塑膠工業股份有限公司（下稱南亞
    公司）之薪資債權向法院聲請強制執行扣薪3 分之1 ，聲請
    人因此無法續為繳納原協商之款項，不得已僅繳款至97年9
    月（共繳納26期，總金額為431,938 元），故聲請人有不可
    歸責於己之事由，致履行協商條件顯有重大困難，且其無擔
    保或無優先權之債務總額未逾1,200 萬元，復未經法院裁定
    開始清算程序或宣告破產，爰向法院聲請更生等語。
二、查本件聲請人於消費者債務清理條例施行前，曾依照中華民
    國銀行公會會員辦理消費金融案件無擔保債務協商機制，與
    最大債權金融機構臺新商銀成立協商，雙方約定自95年8 月
    起，分120 期，利率0.00% ，每月繳納16,613元至清償完畢
    為止，有聲請人提出之95年銀行協商協議書影本為證（見本
    院卷第19頁）。是聲請人向本院聲請更生，自須審究其「協
    商成立後」是否有「不可歸責於己之事由致履行顯有重大困
    難之情事，方為適法。經查：
  (一)聲請人主張其中一家債權銀行萬泰商業銀行將債權轉讓於萬
    榮行銷，因此未納入協商範圍，而萬榮行銷前向法院聲請強
    制執行扣薪，聲請人因此無法繳納協商金額一節，固據其提
    出本院97年度執梅字第48636 號執行命令影本及薪資明細表
    為證（見本院卷第21頁及第77 至 第85頁），並經本院調閱
    上開執行卷宗查明屬實，然聲請人任職於南亞公司，其95年
    、96年之月平均收入分別為62,845元及66,839元【計算式：
    754,149 ÷12=62,845 元（95年度），802,073 ÷12=66,83
    9 元（96年度）】，此有聲請人所提財政部臺灣省北區國稅
    局95及96年度綜合所得稅各類所得資料清單及本院依職權調
    得之稅務電子閘門財產所得調件明細表在卷可稽（見本院卷
    第11至第12頁、第112 至第117 頁），在客觀狀況未有明顯
    變動下，可預期聲請人97年月平均薪資仍有6 萬餘元，則雖
    自97年8 月起，聲請人因萬榮行銷聲請強制執行而遭扣薪3
    分之1 ，但再扣除協商金額16,613元後，聲請人至少應尚有
    23,387元可供生活必要費用及扶養費之支出（計算式：60,0
    00－20,000－16,613之差）。
  (二)次按民法第1117條第1 、2 項規定：受扶養權利者，以不能
    維持生活而無謀生能力者為限；前項無謀生能力之限制，於
    直系血親尊親屬不適用之。依此規定，聲請人之父母受扶養
    權利應以其不能維持生活為限。聲請人雖主張其需支出父母
    扶養費共6,000 元（見本院卷第68頁，聲請人陳報狀），惟
    查，聲請人之父丙○○名下有位於臺北縣樹林市○○路○ 段
    249 巷14號房屋1 筆及農會之存款利息，聲請人之母乙○○
    ○名下則有位於臺北縣樹林市○○街32巷72號房屋及其坐落
    之土地各1 筆及汽車1 輛（車號：G9-5923） ，暨數筆郵局
    存款利息、聲寶及正隆股份有限公司之營利所得等，此有聲
    請人父母95、96年度之綜合所得稅資料清單及財產歸屬資料
    清單在卷可憑（見本院卷第39頁至第44頁），聲請人父母應
    無不能維持生活之情事，聲請人此部分扶養費用之支出並非
    生活必要費用。另依行政院主計處公佈之97年度臺灣省每人
    每月最低生活費用為9,829 元，該最低生活費用即包括食、
    衣、住、行等費用在內，聲請人既已負債大於資產，本應較
    一般人更節約支出，節省開銷，因此，聲請人所陳報生活必
    要支出之金額超過上開數額者，即屬非必要之支出，應以上
    開金額作為每月必要支出金額之標準。依上開標準，並考量
    聲請人每月需與配偶共同扶養2 名子女（聲請人依法應負擔
    2 分之1） ，則其每月負擔之必要生活支出應為19,658元（
    9,829 ＋9,829 之合），是聲請人之每月收入再扣除此部分
    必要生活支出金額後，其仍有餘裕，應無疑義，故聲請人主
    張其有不可歸責事由致履行協商顯有重大困難，並非可採。
三、綜上所述，聲請人客觀收入狀況既無明顯變化，則雖遭強制
    執行而每月扣薪3 分之1 ，仍應足以負擔每月協商條件之還
    款金額及生活必要費用之支出，聲請人本件更生之聲請於法
    未合，應予駁回。又其更生之聲請既經駁回，其保全處分之
    聲請即失所附麗，應併予駁回，爰裁定如主文。
四、另聲請人如尚認原協商條件超過其負擔能力，自仍尚得依照
    中華民國銀行公會通知各會員銀行之個別協商一致性方案，
    與債權銀行再次協商調整變更協商內容，以解決聲請人對於
    金融機構所負之債務問題。
五、至於聲請人所預納之郵務送達費5,100 元，則待全案確定後
    ，如有餘額，再行退還，附此敘明。
中    華    民    國    98    年    4     月    22    日
              民事第一庭  法      官  高文淵
上為正本係照原本作成
如不服本裁定，應於裁定送達後10日內，以書狀向本院提出抗告
，並繳納抗告費新臺幣1千元
中    華    民    國    98    年    4     月    22    日
                          書  記  官  許慧貞


司法院資訊處製作；財團法人民間司法改革基金會備份。
